臺灣高等法院刑事判決　　　　　　　　 96年度上訴字第249號
上　訴　人
即　被　告　甲○○
上列上訴人因偽造文書等案件，不服臺灣桃園地方法院95年度訴
字第1068號，中華民國95年12月5日第一審判決（起訴案號：臺
灣桃園地方法院檢察署95年度偵字第7183號），提起上訴，本院
判決如下：
    主  文
原判決撤銷。
甲○○行使偽造公文書，足以生損害於公眾及他人，處有期徒刑
壹年肆月。未扣案如附表二編號一、二文書上偽造「臺灣桃園地
方法院收件章」印文貳枚及編號三、四之文書均沒收。
    事  實
一、甲○○（原名林明哲，於民國88年間因侵占案件，經台灣嘉
    義地方法院判處有期徒刑6月，緩刑2年確定）於94年6月間
    某日，在位於桃園縣桃園市○○路上之「綠舍咖啡店」內，
    經由不知情之田芳榕介紹認識王薇婷，得知王薇婷因擔任前
    男友張源淇向銀行借款之連帶保證人，而與張源淇之間有債
    務糾紛，竟意圖為自己不法之所有，基於概括犯意，向王薇
    婷佯稱其具有書記官資格，可以新臺幣（下同）40000元代
    價代為提起民事訴訟，王薇婷不疑有他，因而陷於錯誤，而
    委託甲○○代為處理前開訴訟之一切事宜，並於94年6月10
    日，應甲○○要求支付前開委託費用之訂金10000元及撤銷
    銀行連帶保證之訴訟費用30000元，而利用網路轉帳之方式
    ，轉帳四萬元至甲○○所指定之誠泰商業銀行東嘉義分行戶
    名為甲○○、帳號為000000000000號帳戶內，再於94年7月8
    日，依甲○○指示將約定酬金之尾款30000元，匯入前開帳
    戶內。惟甲○○並未依約向法院提起訴訟，嗣王薇婷於收受
    法院送達債權人對其假扣押支付命令後，再次詢問甲○○，
    甲○○即承前揭詐欺取財概括犯意，向王薇婷諉稱需對張源
    淇之財產聲請假扣押，故要先支付假扣押執行費用115380元
    ，使王薇婷陷於錯誤，於94年9月23日，分別以網路轉帳（
    轉帳金額15380元）及銀行匯款（匯款金額100000元）之方
    式，轉入金額共115380元至甲○○前開帳戶內。期間甲○○
    為取信於王薇婷，竟基於偽造公文書之犯意，於94年7月27
    日後某日，在其位於嘉義縣番路鄉○路村○鄰○路26號住處
    內，自不詳書狀剪下「臺灣桃園地方法院收件章」章戳（該
    收件章戳得以表示已收受狀紙之文句，足以表示為其用意之
    證明，性質上核屬準公文書）共2紙，分別粘貼在其自行製
    作如附表二編號1、2王薇婷名義之民事起訴狀、民事聲請狀
    上，又將附表一所示「臺灣桃園地方法院自行收納款項統一
    收據」（下稱收據）文書二紙，影印並貼上自行繕打之內容
    ，再套印偽造成如附表二編號3、4之文書後，一併傳真予王
    薇婷而行使之，作為其代撰書狀業經法院收文，及其已代交
    各費用予法院收受之證明，足以生損害於臺灣桃園地方法院
    執行司法職務及對繳納款項管理之正確性及王薇婷等人。嗣
    於94年11月2日，王薇婷持前揭甲○○傳真與其之民事起訴
    狀、民事聲請狀、收據2紙至臺灣桃園地方法院查詢後，始
    知受騙。
二、案經王薇婷向臺灣桃園地方法院檢舉，經臺灣桃園地方法院
    向臺灣桃園地方法院檢察署檢察官告發後偵查起訴。
    理  由
一、訊據上訴人甲○○對上揭犯罪事實於檢察官偵查、原審審理
    、本院準備程序時均坦承不諱，核與告訴人王薇婷、證人田
    芳榕證述之情節相符，此外復有網路匯款交易轉帳明細表3
    紙、匯款單1紙、王薇婷名義之民事起訴狀、民事聲請狀影
    本各1份、收據影本2紙、真假收據比較表1紙、臺灣桃園地
    方法院收入彙計單2紙、誠泰商業銀行東嘉義簡易型分行94
    年12月22日誠泰銀東嘉字第049號函暨所檢附之甲○○開戶
    資料影本及帳戶往來明細表一份在卷可稽，足認被告自白與
    事實相符，可採為本案論罪科刑之基礎。本件事證明確，被
    告犯行堪予認定。
二、論罪科刑部分：
（一）被告行為後，刑法及刑法施行法部分條文業經修正公布，
      並均於95年7月1日施行。
    1.刑法第33條第5款原規定為銀元1元（並依罰金罰鍰提高標
      準條例第1條前段規定提高10倍後，折算為新臺幣30元）
      以上，新法修正為新臺幣1000元以上，以百元計算，以舊
      法有利被告。
    2.連續犯部分：被告行為後，刑法業已刪除第56條連續犯之
      規定，詐欺犯行，均須依數罪分論併罰。比較結果，以舊
      法有利於被告。
    3.牽連犯部分：刑法第55條有關牽連犯已經刪除，原則上係
      採分論併罰之方式處斷，是修正前刑法之規定顯較有利於
      被告。
    4.本案經綜合比較前述各項行為時法及裁判時法，以舊法之
      規定對於被告較為有利，應適用舊法之規定論處。
（二）按「刑法上偽造、變造文書之主要區別，在於偽造係無制
      作權人不法制作，具有創設性者而言；變造則指無制作權
      人變更他人作成之真正文書，不變更其本質者之謂。」。
      查如附表二編號3、4所示之收據2紙，其內容皆變更而僅
      餘印文相同，已具有創設性，為偽造之公文書。而被告偽
      造「臺灣桃園地方法院收件章」之收件戳章，該戳章表示
      臺灣桃園地方法院已收受狀紙之意，係屬於偽造刑法第
      220條第1項以文書論之公文書（參見最高法院83年度臺上
      字第6270號判例）。是核被告所為，係犯刑法第220條、
      第216條、第211條之行使偽造（準）公文書罪及刑法第
      339 條第1項詐欺取財罪。行使偽造公文書罪部分，檢察
      官起訴書認被告係犯同條項之行使變造公文書罪，容有誤
      會，惟變造公文書與偽造公文書係屬於同條項，而無變更
      起訴法條之問題。被告偽造上揭各文書係於時間、空間密
      切接近之時地實施，侵害同一法益，各行為之獨立性極為
      薄弱，應認係數個舉動之接續施行，以包括一行為予以評
      價，而為接續犯，只論以一罪。檢察官起訴書未論及被告
      附表二編號1、2犯行，惟此部分與經起訴論罪之犯行間，
      屬接續犯之實質上一罪之關係，自為起訴刑效力所及，本
      院自當併予審究。被告偽造公文書後復一併傳真予王薇婷
      而行使，偽造之低度行為應為行使之高度行為所吸收，不
      另論罪。被告先後數次詐欺取財之犯行，時間緊接，方法
      相同，且係觸犯構成要件相同之罪，為連續犯，應以一罪
      論，並加重其刑。而被告所犯上開行使偽造公文書、連續
      詐欺取財二罪間，有方法、目的之牽連犯關係，應從一重
      論以偽造公文書罪。
三、原審以被告事證明確，而予論科，固非無見。惟原判決未認
    定被告行使偽造公文書之行為，如何足生損害於個人，卻於
    主文諭知此行為亦生損害於「他人」，且附表二編號3、4文
    書上尚有偽造「臺灣桃園地方法院收件章」等印文，原判決
    未併予沒收，已有未洽；原判決主文係就附表二之偽造「臺
    灣桃園地方法院收件章」印文諭知沒收，惟理由欄第4項有
    關沒收之論述，卻記載附表一之偽造「臺灣桃園地方法院收
    件章」印文，亦有未妥；原判決於據上論結欄未引用修正前
    刑法第56條、第216條，亦有疏漏。被告上訴意旨否認「臺
    灣桃園地方法院收件章」係公印文云云，雖無可採，惟原判
    決既有上述可議，即屬無可維持，應由本院將原判決撤銷。
    爰審酌被告已有不良前科，卻貪圖得利因而犯罪之動機及目
    的，偽造法院公文書，嚴重破壞司法信譽，及其犯罪之手段
    ，而犯後坦承犯行等一切情狀，仍量處如主文第2項所示之
    刑，以示懲儆。
四、未扣案如附表1、2文書上偽造「臺灣桃園地方法院收件章」
    印文，係屬偽造之印文，偽造編號3、4之文書乃被告所有供
    犯罪所用之物，為被告所坦承，併其上偽造印文，均予沒收
    。
五、被告經本院合法傳喚，無正當理由而不到庭，爰不待其陳述
    ，逕行判決，附此敘明。
據上論斷，應依刑事訴訟法第369條第1項前段、第364條、第371
條、第299條第1項前段，刑法第2條第1項前段，修正前刑法第
216條、第211條、第339條第1項、第55條、第56條、第219條、
第38條第1項第2款，罰金罰鍰提高標準條例第1條前段，判決如
主文。
本案經檢察官覃正祥到庭執行職務。
中　　華　　民　　國　　96　　年　　5 　　月　　31　　日
                  刑事第二庭審判長法  官  呂丹玉
　　                              法  官  林恆吉
                          　　　　法　官  林銓正
以上正本證明與原本無異。
如不服本判決，應於收受送達後10日內向本院提出上訴書狀，其
未敘述上訴之理由者並得於提起上訴後10日內向本院補提理由書
（均須按他造當事人之人數附繕本）。
　                                書記官  陳玲憶
中　　華　　民　　國　　96　　年　　6 　　月　　4 　　日
附表一
┌──┬───────────┬───────────────┐
│編號│      文書名稱        │           文書之內容         │
├──┼───────────┼───────────────┤
│一  │臺灣桃園地方法院自行收│流水編號：000000000000        │
│    │納繳款統一收據        │日    期：94年7月7日          │
│    │                      │收入科目：裁判費94婚字第000498│
│    │                      │徵收金額：新臺幣參仟元        │
│    │                      │繳 款 人：張芸蓁              │
│    │                      │                              │
│    │                      │                              │
├──┼───────────┼───────────────┤
│二  │臺灣桃園地方法院自行收│流水編號：000000000000        │
│    │納繳款統一收據        │日    期：94年7月20日         │
│    │                      │收入科目：裁判費              │
│    │                      │徵收金額：新臺幣壹千元        │
│    │                      │繳 款 人：王真堂              │
│    │                      │                              │
└──┴───────────┴───────────────┘
 附表二
┌──┬───────────┬───────────────┐
│編號│  偽造文書名稱及數量  │          偽造之內容          │
├──┼───────────┼───────────────┤
│一  │民事起訴狀一份        │臺灣桃園地方法院收件章        │
├──┼───────────┼───────────────┤
│二  │民事聲請狀一份        │臺灣桃園地方法院收件章        │
├──┼───────────┼───────────────┤
│三  │臺灣桃園地方法院自行收│流水編號：94壢簡審00000000    │
│    │納繳款統一收據一紙    │日    期：94年7月27日         │
│    │                      │收入科目：民事訴訟費          │
│    │                      │徵收金額：新臺幣貳萬捌仟元    │
│    │                      │繳 款 人：王薇婷              │
│    │                      │                              │
│    │                      │                              │
│    │                      │                              │
├──┼───────────┼───────────────┤
│四  │臺灣桃園地方法院自行收│流水編號：94壢簡審00000000    │
│    │納繳款統一收據一紙    │日    期：94年9月21日         │
│    │                      │收入科目：民事假扣押提存費    │
│    │                      │徵收金額：新臺幣拾壹萬伍仟捌佰│
│    │                      │          陸拾元              │
│    │                      │繳 款 人：王薇婷              │
│    │                      │                              │
│    │                      │                              │
└──┴───────────┴───────────────┘
附錄：本案論罪科刑法條全文
中華民國刑法第216條
（行使偽造變造或登載不實之文書罪）
行使第210條至第215條之文書者，依偽造、變造文書或登載不實
事項或使登載不實事項之規定處斷。
中華民國刑法第211條
（偽造變造公文書罪）
偽造、變造公文書，足以生損害於公眾或他人者，處1年以上7年
以下有期徒刑。
中華民國刑法第339條第1項
（普通詐欺罪）
意圖為自己或第三人不法之所有，以詐術使人將本人或第三人之
物交付者，處5年以下有期徒刑、拘役或科或併科1千元以下罰金
。
